【裁判字號】    92,上,218
【裁判日期】    921223
【裁判案由】    排除侵害
【裁判全文】
臺灣高等法院民事判決                              九十二年度上字第二一八號
      上  訴  人    甲○○○○.
      法定代理人    曾林寶妹
      上  訴  人    乙○○○○.
      法定代理人    曾林寶妹
      共      同
      訴訟代理人    周春櫻律師
      複 代 理人    溫惠美律師
      被上  訴人    丙○○
      法定代理人    釋會宗
      訴訟代理人    林建鼎律師
      右  一  人
      複 代 理人    戴志宇
右當事人間請求排除侵害事件，上訴人對於中華民國九十二年一月十七日臺灣新竹地
方法院九十年度訴字第二九二號第一審判決提起上訴，經本院於九十二年十二月九日
言詞辯論終結，判決如左：
    主    文
上訴駁回。
第二審訴訟費用由上訴人負擔。
    事    實
甲、上訴人方面：
一、聲明：
  (一)原判決廢棄。
  (二)被上訴人在第一審之訴及假執行之聲請均駁回。
二、陳述：除引用原判決記載外，補稱略以：
  (一)按最高法院四十年台上字第一四九六號及四十一年台上字第一七五號判例意旨，
    係為緩和民國八十八年修正前民法第四百零七條規定之適用；即在釐清贈與債權
    契約之生效要件與不動產物權移轉生效要件之區別，此若與臺灣高等法院八十七
    年度上更(一)字第一○○號判決關於肯認本件被上訴人確經信徒大會決議將新竹縣
    北埔鄉○○段內大坪小段第三六之七三號、第三六之三七一號、第三六之三七二
    號土地（以下各土地均同地段，單筆之土地僅以地號代之）以贈與予上訴人甲○
    ○○○○（下稱灶君堂），顯已釐清債權、物權行為之內容為相互勾稽，益證贈
    與之債權行為實係有效存在，不因物權行為無效而受影響。再則，系爭土地既已
    交付予伊占有，依修正前之民法第四百零八條第一項規定，被上訴人不得撤銷之
    ，縱認本件得適用修正後同條規定，由於兩造間贈與之事實已有信徒大會決議即
    屬立有字據之贈與，亦不得撤銷之。上揭情形原審均未詳察，徒以兩造間關於系
    爭土地之移轉登記業經判決塗銷，即謂與未經登記同，而為兩造贈與契約不生效
    力之認定，顯與前開見解有異，已生適用法令不當之違法。
  (二)兩造均屬寺廟組織。按監督寺廟條例係民國十八年十二月七日制定公布，依當時
    有效之法規制定標準法，該條例之法規位階僅屬命令，屆今亦然。而該條例第八
    條關於限制寺廟處分變更財產之規定，即有以命令限制人民財產權情形，已生牴
    觸憲法第十五條、第二十三條之規定，應屬無效。伊已就最高法院八十八年度台
    上字第四七九號、臺灣高等法院八十七年度上更(一)字第一○○號確定判決所適用
    之監督寺廟條例第八條有抵觸憲法之疑義，聲請司法院大法官解釋；本件亦應依
    司法院大法官釋字第三七一號解釋停止訴訟程序，聲請司法院大法官解釋，以茲
    釐清。縱認該條例第八條並無違憲疑義，而由最高法院二十八年上字第一六一三
    號判例要旨與內政部九十台內中地字0000000、0000000及四四二
    三四號行政函令可知，其規範對象應限於「移轉寺廟不動產所有權於他人」之物
    權（處分）行為，而不及於負擔行為。又占有移轉乃事實行為，不會變更土地權
    利主體，亦非該條例第八條規範對象，被上訴人依簡易交付移轉占有之事實行為
    ，竟擴張解釋為處分行為，而認係該條例第八條所禁止云云，實已混淆占有移轉
    非處分行為之概念。原審亦以兩造間之贈與債權契約違反該條例第八條，而認上
    訴人灶君堂、訴外人財團法人新竹縣五峰景德會（下稱景德會）與被上訴人間贈
    與債權契約不生效力，亦已混淆債權、物權之區別。實者，不論伊與被上訴人間
    贈與系爭第三六之七三號、第三六之三七一號、第三六之三七二號土地之債權契
    約，或景德會與被上訴人間贈與系爭第三六之七一號及第三六之八二號土地之債
    權契約，均非監督寺廟條例第八條規範之對象，不因未具該條規定之要件而無效
    ，是灶君堂經被上訴人交付占用；或灶君堂及乙○○○○○○○○（下稱盤古廟
    ）經景德會於七十二年四月十七日會議同意使用，而基於占有連鎖之法律關係，
    分別占有各該號土地，均有正當權源，非無權占有。
三、證據：援用第一審所提證據。
乙、被上訴人方面：
一、聲明：駁回上訴。
二、陳述：除引用原判決記載外，補稱略以：
  (一)按最高法院四十年台上字第一四九六號、四十一年台上字第一七五號判例固認修
    正前民法第四百零七條所示為不動產贈與契約之特別生效要件，非成立要件，並
    於不動產之贈與契約已具備成立要件時，贈與人應即受契約之拘束，負有移轉物
    權之義務，受贈人亦有此項請求權，惟此於贈與契約當事人無資格、能力上限制
    ，且標的實現之可能、適法時，始有適用，否則，法定資格、能力如有欠缺，標
    的實現若係不能、違法，所訂之贈與契約，即不生效力。伊係寺廟組織，依監督
    寺廟條例第八條規定，伊所為贈與行為既未經所屬教會決議，是伊前將系爭土地
    贈與灶君堂及景德會乙節，即無上開判例之適用，此亦與最高法院二十八年上字
    第一六一三號判例要旨認定相同，是渠等占有系爭土地並非基於伊有效之交付、
    移轉行為，則其占用即無任何合法權源。縱認伊與灶君堂或景德會間之贈與行為
    為有效，惟在系爭土地移轉前，伊仍得依民法第四百零八條撤銷贈與之規定，請
    求上訴人返還系爭土地。
  (二)事實上，臺灣高等法院八十七年度上更(一)字第一○○號判決內容僅認伊之信徒大
    會決議係屬存在之事實，惟並無隻字片語著墨於信徒大會決議與所有權移轉登記
    ，何者係債權行為，何者係物權行為，及此二行為間之差別。上訴人稱該判決已
    釐清債權、物權行為之別，伊之信徒大會決議將系爭土地贈與上訴人，為屬立有
    字據之贈與，占有移轉不會變更權利主體云云，顯不足採信。
  (三)至於上訴人所引之「占有連鎖關係」，屆今於我國民法未受肯認，並無依據，且
    該學說係立論於中間占有人對於所有權人有合法之占有權源，今上訴人所指中間
    占有人景德會，就系爭土地並不能行使任何權利，已如前述，故本件顯無占有連
    鎖關係之適用甚明，遑論不動產占有人並不能受善意受讓規定之保護，上訴人亦
    不得主張其為善意占有人。
  (四)依行政院於八十二年函覆內政部之意旨，顯示監督寺廟條例其法規位階係屬「法
    律」，另內政部八十五年八月十六日台內民字第八五八○六一四號函，更明示
    該條例應屬法律，且屬效力規定。
三、證據：援用第一審所提證據外，補提內政部八十五年八月十六日台內民字第八
    五八○六一四號函為證。
    理    由
一、被上訴人主張：系爭第三六之七一號、第三六之七三號、第三六之三七一號及第
    三六之三七二號土地（下稱系爭第三六之七一號等四筆土地）為伊所有；系爭第
    三六之八二號土地為伊與徐阿泉、魏肇輝、吳春謀等人共有，伊應有部分為五○
    分之三○（以上五筆土地，下稱系爭土地）。上訴人灶君堂無權占用系爭第三六
    之七一號等四筆土地一部分，並在其上搭建如原判決附圖所示灶君堂、停車場、
    金爐、攤販等地上物；上訴人盤古廟亦無權占用系爭第三六之八二號土地之一部
    分，亦在其上搭建如原判決附圖所示盤古廟、金爐、洗手台等地上物等情，為此
    ，依民法第七百六十七條所有物返還請求權規定，求為命上訴人拆除該等地上物
    ，並將該等地上物所占用之系爭第三六之七一號等四筆土地返還予伊，及將系爭
    第三六之八二號土地返還予伊及其他共有人之判決。
二、上訴人不否認伊等分別所有之灶君堂、盤古廟、金爐、停車場、攤販及洗手台等
    地上物，占用系爭土地之事實，惟以系爭地段第三六之七三號、第三六之三七一
    號、第三六之三七二號土地部分，灶君堂係基於受被上訴人贈與之有效債權契約
    而占用，並非無權占有；至於灶君堂及盤古廟分別占用系爭地段第三六之七一號
    、第三六之八二號部分，則係各獲得訴外人景德會之同意使用，而景德會則係基
    於受被上訴人贈與之有效債權契約，而享有占有權源，故伊等分別占用各該土地
    ，亦有正當權源等語，以資抗辯。
三、查被上訴人主張：兩造均屬寺廟，系爭第三六之七一號等四筆土地係被上訴人所
    有，系爭第三六之八二號土地為被上訴人與他人所共有；其上如原判決所認定灶
    君堂所有地上物占用第三六之七一號土地者為灶君堂廟宇面積三四四平方公尺，
    占用第三六之七三號土地者為停車場面積五六四平方公尺、金爐面積四一平方公
    尺、攤販面積八二平方公尺，占用第三六之三七一號土地者為灶君堂廟宇面積一
    一三九平方公尺、攤販面積四六平方公尺，占用第三六之三七二號土地者為灶君
    堂廟宇面積七三四平方公尺；及盤古廟所有地上物占用第三六之八二號土地者為
    盤古廟廟宇面積五六八平方公尺、金爐面積四八平方公尺、洗手台面積一七平方
    公尺之事實，有土地登記簿謄本可稽，並經原法院現場勘驗及囑託新竹縣竹東地
    政事務所測量，分別製有勘驗筆錄及複丈成果圖附卷可憑，且為上訴人所不爭執
    （見本院卷第三三頁），堪信為真實。
四、上訴人雖辯稱伊等或直接基於與被上訴人間贈與契約而占有系爭土地，或經訴外
    人景德會同意使用系爭土地，而景德會與被上訴人間亦存在贈與契約，伊非無權
    占有云云。惟查
  (一)被上訴人雖於六十一年四月十二日及六十八年十月二十七日先後召開信徒大會，
    分別決議將系爭第三六之七一號及第三六之八二號土地贈與景德會，及將系爭第
    三六之七三號、第三六之三七一號及第三六之三七二號土地（原僅第三六之七三
    號一筆土地，嗣分割出第三六之三七一號及第三六之三七二號等二筆土地），贈
    與灶君堂，並均辦妥移轉登記，然嗣均因移轉該寺廟不動產所有權於他人之契約
    ，未依監督寺廟條例第八條之規定，經被上訴人所屬教會即台灣省佛教會或其新
    竹縣支會之決議，依民法第七十一條前段規定，及司法院院解字第四○三八號解
    釋第二項暨最高法院二十八年上字第一六一三號判例所示見解，不生效力，而經
    臺灣高等法院於八十五年八月二十日以八十五年度重上字第二二五號、最高法院
    於八十六年四月十七日以八十六年度台上字第一一六四號判決，及臺灣高等法院
    於八十七年四月十三日以八十七年度上更(一)字第一○○號判決，認所有權移轉登
    記行為無效，命景德會及上訴人應分別塗銷各該所有權移轉登記確定，並經以各
    該確定判決辦理回復登記，亦有各該判決（見原審卷一○○頁以下）及土地登記
    謄本足稽，且為兩造所不爭執，堪信為真實。
  (二)按寺廟之不動產及法物，非經所屬教會之決議，並呈請該管官署許可，不得處分
    或變更，監督寺廟條例第八條定有明文。是寺廟不動產之處分，若未依該規定，
    經所屬教會決議，並呈主管官署許可，自不生效力，有最高法院二十八年上字第
    一六一三號判決及司法院院解字第四○三八號解釋第二項足參，該條係屬效力規
    定，並在民法第七十一條有關強制規定之列，殊無疑義。蓋寺廟除由私人建立並
    管理者外（見該條例第三條），其財產皆由不特定多數信眾捐助而來，其不動產
    之處分自不宜由住持專權，亦不宜由少數符合一定條件之特定人所組成之「信徒
    大會」議決，而應進一步經所屬教會決議，並報請主管機關許可，以免生弊端。
    準此，該條所謂「處分」自不應限於物權處分行為，尚應包括以負擔物權處分行
    為之債權行為。否則如系爭土地，其移轉登記之物權行為因違反上開規定，不生
    效力，而經塗銷回復，上訴人卻仍可執贈與之債權契約，永久繼續占有，其結果
    與發生物權終局變動之物權行為無異，當非立法本旨。故上訴人抗辯被上訴人與
    灶君堂，或與景德會間贈與契約關係，仍屬有效，伊有占用系爭土地之權源，尚
    非可採。
  (三)次按監督寺廟條例「於立法院七十七年十二月所編印之『中華民國法律彙編』，
    亦列其一，經查立法院於四十年三月十六日成立法規整理委員會，蒐集法規資料
    ，初步整理，其後就法律部分進行整理，編成中華民國現行法律目錄，行憲前頒
    行之法律，列入目錄者，以經完成立法程序，而實質上現仍有效者為準，行憲後
    頒行之法律，列入目錄者，以經立法院通過，總統公布而未依法廢止或失效者為
    準，中華民國之法律究有若干種及何者為現行有效，至此始有定論，當時『監督
    寺廟條例』即編列於該法律目錄中（參照立法院法規整理委員會編印之中華民國
    現行法律目錄稿本，該條例係十八年十一月三十日由當時之立法院所制定），該
    法律目錄並於四十三年五月八日提報立法院院會審定，經院會決定依據此一目錄
    編印『中華民國法律彙編』」等情，有內政部於九十二年九月二十二日以台內民
    字第○九二○○七四五四五號函附行政院八十二年六月十八日台八十二內二○○
    五三號函足參（見本院卷一○五頁以下）。準此，監督寺廟條例應屬法律。上訴
    人抗辯該條例乃十八年十二月七日由國民政府所制定公布，參照同年五月十四日
    公布施行之「法規制定標準法」第一條、第三條、第四條及第五條等規定，其法
    規位階，應屬「命令」性質之法規等語，固非無據，然該條例業經立法院編列為
    法律如前述，本院依上訴人聲請函詢立法院秘書處該條例是否經立法院三讀會程
    序通過，則據復稱：「因時日久遠且無紀錄檔案，致無法查明」（見本院卷一○
    八頁），並無證據證明立法院之編列該條例為法律，未依法定程序為之，是上訴
    人之抗辯，尚無足採。又該條例有否依法定程序立為法律，要屬立法史實，尚無
    涉其是否抵觸憲法之疑義，上訴人以最高法院八十八年度台上字第四七九號、臺
    灣高等法院八十七年度上更(一)字第一○○號確定判決所適用之監督寺廟條例第八
    條有抵觸憲法之疑義，而聲請解釋，乃屬個案，本院尚無裁定停止訴訟程序之必
    要，合併敘明。
五、綜核上述，被上訴人主張上訴人無權占用系爭土地為可採，上訴人所辯均為無可
    取。從而，被上訴人本於所有物返還請求權，請求上訴人各將所有坐落系爭土地
    上如原判決附圖所示地上物拆除，並將該等地上物分別占用之系爭第三六之七一
    號等四筆土地返還予被上訴人，及將系爭第三六之八二號土地返還予被上訴人及
    其他共有人，為有理由，應予准許。原審判命上訴人給付，並依被上訴人聲請為
    假執行之宣告，於法並無不合。上訴意旨指摘原判決不當，聲明廢棄改判，為無
    理由，應予駁回其上訴。
六、本件事證已臻明確，兩造其餘主張或抗辯等攻擊防禦方法，核予結論不生影響，
    爰不一一論述。
七、據上論結，本件上訴為無理由。依民事訴訟法第四百四十九條第一項、第七十八
    條，判決如主文。
中      華      民      國    九十二    年     十二     月    二十三    日
                                    民事第五庭
                                        審判長法  官  黃  熙  嫣
                                              法  官  鄭  傑  夫
                                              法  官  陳  介  源
正本係照原本作成。
如不服本判決，應於收受送達後二十日內向本院提出上訴書狀，其未表明上訴理由者
，應於提出上訴後二十日內向本院補提理由書狀（均須按他造當事人之人數附繕本）
上訴時應提出委任律師或具有律師資格之人之委任狀；委任有律師資格者，另應附具
律師資格證書及釋明委任人與受任人有民事訴訟法第四百六十六條之一第一項但書或
第二項（詳附註）所定關係之釋明文書影本。
中      華      民      國    九十二    年     十二     月    二十四    日
                                              書記官  紀  昭  秀
附註：
民事訴訟法第四百六十六條之一（第一項、第二項）：
對於第二審判決上訴，上訴人應委任律師為訴訟代理人。但上訴人或其他法定代理人
具有律師資格者，不在此限。
上訴人之配偶、三親等內之血親、二親等內之姻親，或上訴人為法人、中央或地方機
關時，其所屬專任人員具有律師資格並經法院認為適當者，亦得為第三審訴訟代理人
。


司法院資訊處製作；財團法人民間司法改革基金會備份。
